【裁判字號】    88,自,1055
【裁判日期】    890516
【裁判案由】    偽造有價證券
【裁判全文】
台灣台中地方法院刑事判決                        八十八年度自字第一五五號
    自  訴  人  戊○○
    被      告  丙○○
    選任辯護人  林春祥
    被      告  甲○○
    選任辯護人  楊玉珍
右被告因偽造私文書等案件，經自訴人提起自訴，本院判決如左：
    主  文
丙○○、甲○○均無罪；自訴人其餘自訴部分不受理。
    理  由
一、本件自訴意旨略稱：緣被告己○○（業經本院裁定駁回自訴確定）所代表之全球
    統一國際企業股份有限公司（下簡稱全球統一公司）與自訴人戊○○受託之泓成
    建設股份有限公司（下簡稱泓成公司），於民國（下同）八十八年一月底合意在
    台中市○○○路七八七號四十二樓成立合夥，合夥意旨係因泓成公司以生財器具
    計值新台幣（下同）二百七十萬元作為合夥之出資，而全球統一公司依其從來經
    營權實行營運，而按全年營業總額二分之一數額百分之十五之比例換算作為泓成
    公司應得之利潤。嗣於八十八年五月十四日全球統一公司由其專業經理即被告甲○○代表該公司與自訴人（代表泓成公司）終止合夥關係，並由全球統一公司購
    買泓成公司出資之生財器具，並於八十八年五月十五日起，爾後泓成公司不得再
    向合夥人全球統一公司加值請求利潤報酬。甲○○乃於八十八年五月十四日支付
    以全球統一公司為發票人、票載發票日八十八年六月十五日、面額一百二十萬元
    之支票予自訴人。然未同時交付亦以全球統一公司為發票人、票載發票日八十八
    年五月十五日、面額一百五十萬元之支票予自訴人（以上二張支票受款人均是戊○○，且均禁止背書轉讓，下簡稱系爭面額支票）。惟於八十八年七月間自訴人
    始發現上開一百五十萬元之支票，已被偽造之戊○○印章加蓋於該支票背面，而
    由台灣省合作金庫（下簡稱合庫）南台中支庫經理即被告丙○○、其承辦行員（
    姓名年籍不詳）及被告甲○○共同基於行使之意圖而提示，因認被告丙○○、甲○○、己○○及該不詳姓名行員共同涉有刑法行使偽造有價證券（應係偽造文書
    ，參後述）之罪嫌云云。
二、按自訴狀，應記載被告之姓名、性別、年齡、籍貫、住所或居所，或其他足資辨
    別之特徵，起訴之程序違背規定者，應諭知不受理之判決，此觀刑事訴訟法第三
    百二十條第二項第一款、第三百四十三條準用第三百零三條第一款規定自明。本
    件自訴人除自訴上開被告外，另自訴合庫南台中支庫之櫃檯行員，然均未提出正
    確被告姓名及住居所供本院傳訊，經本院於八十八年十月五日當庭命其於十五日
    內補正，迄未補正，其該部分起訴程序違背規定，爰依法為不受理判決之諭知。
    次按犯罪事實，應依證據認定之，無證據不得推定其犯罪事實。又不能證明被告
    犯罪者，應諭知無罪之判決，刑事訴訟法第一百五十四條、第三百零一條第一項
    分別定有明文。又自訴人之自訴，係以被告受刑事訴追為目的，是其陳述是否與
    事實相符，仍應調查其他證據以資審認，茍其所為之攻擊之詞，尚有瑕疵，則在
    此瑕疵未究明以前，即不能遽採為斷罪之基礎；另按認定犯罪事實，所憑之證據
    ，雖不以直接證據為限，間接證據亦包括在內，然無論為直接或間接證據，其為
    訴訟之證明，須於通常一般之人均不致於有所懷疑，而得確信其為真實之程度者
    ，始得據為有罪之認定，倘其證明尚未達到此一程度，仍應調查其他證據以資審
    認。
三、自訴人認被告甲○○盜刻印章，並擅於載明受款人為自訴人且禁止背書轉讓之記
    名支票背面，蓋用該印章，持向合庫南台中支庫代收，轉入甲○○之帳戶內，被
    告丙○○身為合庫南台中支庫經理，竟允為代收，被告甲○○涉犯偽造有價證券
    罪嫌，且與被告丙○○共同涉犯行使偽造有價證券罪嫌云云，並提出存證信函、
    委託書、合夥終止契約書、系爭一百五十萬元支票及有關禁止背書轉讓之法令多
    份為證。然訊據被告二人均堅詞否認有何右開犯行，被告丙○○辯稱：依實務見
    解，支票發票人未於記載「禁止背書轉讓」之戳章緊接處蓋用發票人印章，不生
    禁止背書轉讓之效力，且伊身為經理，只處理經營管理之行政事務，對於櫃檯行
    員自行經辦金融業務並不參與，本件代收之系爭支票因付款人為誠泰分行建成分
    行，故須轉至合庫之台北支庫，由北部支庫代收，故承辦行員於接受代收後，隨
    即郵寄往台北的合庫支庫處理，實際上伊並未經手是項業務，根本無行使偽造文
    書可言；被告甲○○辯稱：八十八年五月十四日伊代表全球統一公司與自訴人代
    表之泓成公司欲終止合夥關係，協議由全球統一公司以二百七十萬元購買泓成公
    司所提供之生財器具後，泓成公司退出合夥，當時伊攜帶公司簽發之系爭一百二
    十萬元及一百五十萬元支票各乙紙，除將一百二十萬元支票交付自訴人收受外，
    因泓成公司向廠商購買之部分貨物尚未清償，協議由甲○○代為清償，另外成立
    期間招攬客戶所花費之公關費用，由泓成公司支付五十萬元，結算結果，再由甲○○當場開具個人所有面額六十七萬元支票乙紙交付自訴人收受，雙方同意系爭
    面額一百五十萬元支票乙紙由被告甲○○存入伊設於合庫南台中支庫帳號000
    0000000000號帳戶內提領，甲○○當場並委請自訴人親蓋背書於後，
    故伊根本無偽造私文書可言，並提出存證信函、生財器具清冊、支票、統一發票
    、公關費用計算表、客戶應收對帳單等件為證。
四、經查：
  (一)本件自訴人自訴被告犯罪事實，乃被告甲○○私自偽刻自訴人印章，蓋用於系爭
    一百五十萬元支票背面，並與被告丙○○共同行使該票據之犯行，而該偽造支票
    之背書，在票據法上係表示對支票負擔保責任之意思，為法律規定之文書，而全
    球統一公司簽發之系爭支票係屬實在並無疑義，是自訴人欲自訴之法條實為偽造
    私文書暨其行使、及偽造印章印文等情，經本院依刑事訴訟法第九十五條第一項
    告知被告所涉犯法條，合先敘明。
  (二)次依刑法第二百一十條偽造私文書罪之成立，其構成要件有二：即無制作權者制
    作虛偽私文書，及偽造結果，須足生損害於公眾或他人，如無偽造，或偽造結果
    不足生損害於公眾或他人，即不構成該罪。
  (三)本件自訴人與被告甲○○對於是否自訴人親蓋背書於系爭一百五十萬元支票，抑
    或被告甲○○偽造，雙方各執其詞。(1)而觀自訴人與被告甲○○於八十八年五月
    十四日十四時許，協議合夥終止契約，並立有契約書，其上載明：甲方泓成公司
    與乙方全球統一公司所開立之公司，其中甲方泓成公司出資二百七十萬元購買辦
    公家具及電話，乙方全球統一公司願將二百七十萬元吸收，並開立系爭一百二十
    萬元支票交付自訴人收受等節，業為雙方所不爭執，則自訴人於終止合夥關係時
    ，即知全球統一公司願將伊所有生財器具以二百七十萬元價購，然當場卻只取回
    系爭一百二十萬元支票，對於一百五十萬元要如何解決均毫無記載，於本院審理
    時復稱：當時伊亟需款項，遂取系爭一百二十萬元支票交付廠商逕向全球統一公
    司索款，而被告甲○○亦當場清查伊所有帳戶內款項，並借伊六十七萬元應急，
    待積欠廠商款項清楚後再結算，至於一百五十萬元則未提及如何處理等情，以自
    訴人身為泓成公司處理合夥業務之受託人，商場如戰場，豈可能對其委任人之利
    益諉為不知，尤其是一百五十萬元非同小可之數目，已超逾其委任人出資之一半
    ，如何取回以免受損最少，權益得以保障，均未有所提及，顯與常情有違。(2)再
    者，證人即八十八年五月十四日在場之廠商展光、偉紀有限公司經理乙○○到場
    具結證稱：當初是泓成公司出面向伊公司叫貨，伊公司本來找自訴人索款，但自
    訴人無力付款，才又找全球統一公司付款，（八十八年五月十四日當日）有看到
    甲○○開六十七萬元支票交付自訴人，甲○○說他有付電話費、貨款等核算後剩
    下六十七萬元，甲○○才開票給自訴人等語，並提出泓成公司先前簽發面額合計
    十六萬九千三百元之退票支票二紙，及甲○○以個人支付且兌現之同額支票一紙
    為證；另證人即中鼎科技有限公司負責人丁○○亦證稱：本件買賣電腦情形並非
    伊所接洽，乃由店長接單，客戶為全球統一公司，據說付款情況不佳等語，並提
    出統一發票五幀面額合計十五萬一千五百六十一元為據，核與被告甲○○提出卷
    附面額合計十五萬元交由丁○○簽收之支票金額去掉尾數後相符；自訴人亦陳稱
    ：伊知悉被告甲○○確實處理掉展光、偉紀公司及中鼎科技有限公司之貨款，兩
    家各十多萬元，且於協議終止時，伊有收取被告甲○○所交付之面額六十七萬元
    支票，後並兌現等情；參佐證人乙○○上開所陳：當時確由被告甲○○核算電話
    費、貨款等費用後，才簽發王君所有六十七萬元支票交付自訴人乙節，益徵被告
    甲○○辯稱：有代償泓成公司貨款、電話費、公關費用後，結算結果應給自訴人
    六十七萬元，才開支票給付乙節，堪信為真實。(3)自訴人雖先後陳稱該六十七萬
    元或為盈餘款，或為預借款，前後陳述已有不一，況自訴人所代表之泓成公司與
    全球統一公司係為合夥，如欲終止合夥，勢必經過清算程序，然自訴人無論於致
    全球統一公司或被告甲○○等之存證信函，或於本院審理期間，均直承尚未結算
    ，既未結算，何來盈餘可言？且被告甲○○亦否認與自訴人有金錢借貸之事實，
    而票據為無因證券，單純支票之交付，並無法證明其等直接原因關係如何，被告
    甲○○當會要求書寫借據以資保證，況證人乙○○並未提及雙方有借貸事實，再
    又如自訴人欲向被告甲○○借款，被告甲○○倘真允諾借款，何故不貸予整數，
    以利計算方便？顯然有違常情。(4)而核算泓成公司積欠展光、偉紀公司之貨款十
    六萬九千三百元、中鼎科技有限公司積欠之十五萬元、公關費用五十萬元、被告
    甲○○開予自訴人收受之六十七萬元，合計一百四十八萬九千三百元，與自訴人
    爭執之系爭面額一百五十萬元相差僅一萬零七百元，是雙方經結算後，合意由被
    告甲○○開立面額六十七萬元支票與自訴人收受，而由被告甲○○提領系爭面額
    一百五十萬元支票等節，與事實較為相符。(5)現行商業化社會，一人擁有數枚印
    章，事所衡見，亦為交易所必須，以自訴人身為商場上一份子，攜帶多枚印章備
    供使用，當可想像，而綜陳上情，自訴人既允諾被告甲○○提領系爭面額一百五
    十萬元支票，而系爭支票復載明禁止背書轉讓之記名支票，則由自訴人取印蓋用
    於背面，亦與實情無違，且自訴人亦無法舉證證明被告有何偽造印章、印文並背
    書之犯行。(6)退步言之，縱認被告甲○○確有偽造私文書等犯行，然雙方既有合
    意由被告甲○○取得系爭支票款項，而由被告甲○○代為支付積欠廠商貨款等費
    用，剩餘款項並開立面額為六十七萬元支票乙紙交付，則被告甲○○取得該支票
    面額利益，亦無何致生損害於自訴人可言，是自訴人指稱被告甲○○有偽造文書
    犯行，既有上開瑕疵，在此瑕疵未究明前，尚不能逕論以偽造文書及行使之罪責
    。
  (四)自訴人另認被告丙○○與被告甲○○共犯行使偽造私文書罪嫌，然被告甲○○因
    自訴人指訴之偽造私文書犯行證據尚有不足，而難遽論其罪責，已如前述，則自
    訴人自訴被告丙○○行使偽造私文書部分，亦乏證據證明。再者，被告身為合庫
    南台中支庫經理，經管行政業務，而代收系爭一百五十萬元支票乃櫃檯行員所辦
    理，業為自訴人所直承，此亦為分層負責之表徵，則自訴人純因被告身為該支庫
    經理，且提出有關「禁止背書轉讓票據背書蓋有抬頭人以外印章者如何付款釋疑
    」記載類此情形應由代收行庫負責，故自訴身為主管之被告須對其非執掌之業務
    併同負責云云，然被告丙○○根本無該當行使偽造私文書之行為，除該當民事求
    償要件應負損害賠償責任外，當無庸對於非其作為之行為負其刑事上責任，況且
    被告丙○○與被甲○○彼此互不相識，亦無共同犯意聯絡可言。
  (五)此外，復無其他積極證據足資證明被告二人有偽造私文書及共同行使之犯行，其
    等犯罪不能證明，爰均依法為無罪之諭知。
據上論斷，應依刑事訴訟法第三百四十三條、第三百零一條第一項前段、第三百零三
條第一款，判決如主文。
中    華    民    國      八十九      年      五    月      十六        日
                    台灣台中地方法院刑事第三庭
                                        法  官  賴妙雲
右正本證明與原本無異。
如不服本判決，應於送達後十日內向本院提出上訴狀(須附繕本)，上訴於台灣高等
法院台中分院。
                                        書記官
中    華    民    國    八十九    年      五        月        十七      日


司法院資訊處製作；財團法人民間司法改革基金會備份。
